【裁判字號】    97,易,1114
【裁判日期】    980227
【裁判案由】    侵占
【裁判全文】
臺灣臺南地方法院刑事判決              97年度易字第1114號
公  訴  人  臺灣臺南地方法院檢察署檢察官
被      告  丙○○
上列被告因侵占案件，經檢察官提起公訴（97年度偵字第860號）
，本院判決如下：
    主  文
丙○○意圖為自己不法之所有，而侵占自己持有他人之物，處有
期徒刑陸月，如易科罰金，以新台幣貳仟元折算壹日。緩刑參年
，緩刑期間付保護管束，並應依執行檢察官之命令，向指定之公
益團體、地方自治團體或社區，提供貳佰小時之義務勞務。
    事  實
一、丙○○係址設臺南市安南區○○○街32號「仙佑企業股份有
    限公司」（下稱仙佑公司）之負責人。仙佑公司與中租迪和
    公司為就仙佑公司所有之「室內天車」、「IE-35P取出機」
    、「連續吊式噴砂機」及「50HP空壓機」等4臺機具設備為
    融資性租賃，雙方於民國（下同）95年6月19日訂立買賣契
    約，並於95年6月14日開立MU00000000號統一發票，由仙佑
    公司將其所有之上開機器以總價款新台幣（下同）
    1,806,000 元出售予中租迪和公司，上開買賣契約書第3項
    並載明：「自簽約之日起，標的物之所有權移轉甲方（即中
    租迪和公司），但標的物仍交由乙方（即仙佑公司）占有保
    管。」等語。仙佑公司及中租迪和公司並於簽訂上開買賣契
    約之同日，以售後租回之融資性租賃方式，就前開機器簽訂
    「融資性租賃契約書」（編號95-A0126-S號），由仙佑公司
    向中租迪和公司承租上開機器，租期自95年6月21日起至98
    年7月21日止，並約定使用地點為仙佑公司所在地即台南市
    安南區○○○街32號，「融資性租賃契約書」第4項第1款並
    約定：「承租人不論何時應將租賃物放置於『租賃事項』內
    規定之使用地點，非經出租人書面同意，不得移至他處。」
    等語，迨融資性租賃契約成立生效後，仙佑公司即透過此種
    租回之方式使中租迪和公司立於出租人之地位以取得機器之
    間接占有，俾代替物之現實交付而能取得機器之所有權，仙
    佑公司則繼續以承租人之地位占有各該機器。嗣因仙佑公司
    財務狀況不佳，丙○○明知其係因上開租賃關係而持有上開
    中租迪和公司所有之機器，然因需款甚急竟萌生將持有而屬
    於中租迪和公司所有之「連續吊式噴砂機」一台予以侵占出
    賣之意圖為自己不法所有之犯意，於96年7月20日，未經中
    租迪和公司同意，即將其持有之「連續吊式噴砂機」1臺，
    予以侵占入己並將該機具以新臺幣（下同）45萬元之代價，
    販售予「慶鴻企業社」以籌措資金。嗣於同年8月間，丙○
    ○因仙佑公司歇業無法繼續依約支付前開機具之租金，而通
    知中租迪和公司取回剩餘之「室內天車」、「IE-35P取出機
    」及「50HP空壓機」3臺機具，始為中租迪和公司查覺上情
    。
二、案經中租迪和股份有限公司告訴台灣台南地方法院檢察署檢
    察官偵查起訴。
    理  由
一、按被告以外之人於審判外之言詞或書面陳述，除法律有規定
    者外，不得作為證據；被告以外之人於審判外之陳述，雖不
    符前四條之規定，而經當事人於審判程序同意作為證據，法
    院審酌該言詞陳述或書面陳述作成時之情況，認為適當者，
    亦得為證據，刑事訴訟法第159條第1項、第159條之5第1項
    分別定有明文。經查，本件認定事實所引用之警詢筆錄、偵
    訊筆錄及其他所有證據（文書證據、物證等證據），檢察官
    及被告丙○○並未主張排除前開筆錄及書證、物證之證據能
    力，且於本院準備程序時同意作為本件裁判之依據，本院審
    酌前開警詢、偵訊筆錄及書證、物證並無證據證明係公務員
    違背法定程序所取得，亦無顯不可信與不得作為證據之情形
    ，亦均認為有證據能力。
二、訊據被告雖承認有與中租迪和公司簽訂上開買賣契約書（見
    本院卷第85頁）及融資性租賃契約書（見偵卷第4頁），並
    有開立編號MU00000000號統一發票（見偵卷第26頁），嗣後
    未經中租迪和公司之同意，將「連續吊式噴砂機」以45 萬
    元之代價出賣予「慶鴻企業社」以籌措資金，並有簽立處分
    證明書（見偵卷第18頁）之事實，惟矢口否認涉有本件侵占
    之犯行，辯稱：其代表仙佑公司與中租迪和公司簽訂買賣契
    約並開立發票，其本意係以上開機器作為向中租迪和公司貸
    款之擔保，中租迪和公司之業務員甲○○告之簽訂買賣契約
    書以及簽立發票均係形式，並無實質意義，又雙方簽訂之融
    資性租賃契約，實為消費借貸關係，而非租賃關係，上開機
    器仍為仙佑公司所有，且被告未見過告訴人所提出之租賃物
    交付與驗收證明書（見偵卷第6頁），被告應不成立侵占罪
    等語。惟查：
(一)、被告代表仙佑公司與中租迪和公司於95年6月19日簽訂買賣
    契約書，並於同年月14日開立編號MU00000000號統一發票，
    依據上開買賣契約書所載，仙佑公司係將其所有上開四台機
    器以1,806,000元出售予中租迪和公司，上開買賣契約書第3
    項並載明：「自簽約之日起，標的物之所有權移轉甲方（即
    中租迪和公司），但標的物仍交由乙方（即仙佑公司）占有
    保管。」等語，依據該買賣契約書之文意，仙佑公司已將上
    開四台機器出賣予中租迪和公司，並將所有權移轉予中租迪
    和公司；復參以仙佑公司內部製作之出售報廢資產明細表中
    ，已將上開四台機器列於其上，並記載出售報廢日為95年6
    月14日（見本院卷第16頁），與仙佑公司開立予中租迪和公
    司之上開編號MU00000000號統一發票記載日期相符，又中租
    迪和公司已持上開編號MU00000000號統一發票，於95年5至6
    月期營業稅申報進項稅額，均足證仙佑公司確實確實已將上
    開機器出賣予中租迪和公司。
(二)、仙佑公司及中租迪和公司並於簽訂上開買賣契約之同日，就
    前開機器簽訂「融資性租賃契約書」（編號95-A0126-S號）
    ，上開融資性租賃契約書載明，由仙佑公司向中租迪和公司
    承租上開機器，租期自95年6月21日起至98年7月21日止，並
    約定使用地點為仙佑公司所在地即台南市安南區○○○街32
    號，該融資性租賃契約書第4項第1款並約定：「承租人不論
    何時應將租賃物放置於『租賃事項』內規定之使用地點，非
    經出租人書面同意，不得移至他處。」等語，且被告自承有
    將中租迪和所交付給伊之租金發票交給會計師報稅，用以折
    抵營業稅額（見本院卷第78頁），在在均顯示仙佑公司係向
    中租迪和公司承租上開機器，否則何以能將租金支出抵扣營
    業額？被告辯稱其所支付與中租迪和公司者係清償貸款之本
    息云云，顯不可採。
(三)、被告另辯稱，其本意係為向中租迪和公司貸款，係中租迪和
    公司之業務員甲○○告知簽訂上開契約、開立發票等等均係
    形式上之作為，伊信以為真，並不知道機器所有權已移轉云
    云。惟查，證人甲○○於本院審理時具結後證稱，買賣契約
    書、融資性租賃契約書、租賃物交付及驗收證明書均係在被
    告面前簽立的，其在簽約時有向被告說明融資性租賃之效果
    ，在租賃期間所有權是屬於中租迪和，等承租人把租金付清
    之後，再將機器所有權移轉予仙佑公司等語（見本院卷第67
    頁）等語，被告辯稱其不知融資性租賃之意義，以為只是單
    純之消費借貸云云，並不足採，且參酌上開(一)、(二)段所述之
    證據內容，益證被告辯稱之情節與常情相違，實不足採。
(四)、所謂融資性租賃，係指租賃公司應承租人之要求購入租賃標
    的物，以融資方式出租予承租人使用者而言，財政部頒行之
    金融機構對租賃公司辦理融資性租賃業務授信要點第2條定
    有明文。按融資性租賃之特色，在於租賃公司基於融資之目
    的，為承租人取得物品之所有權，再將該物交付與承租人使
    用收益。如承租人先行購買物品取得所有權後，因須融通資
    金，嗣將該物售予租賃公司，並與租賃公司訂立融資性租賃
    契約，取得使用該物之權益，此種情形，亦可謂融資性租賃
    。此種交易行為，雖以融資購買租賃物為先，卻以租賃之意
    思成立契約，其法律上之性質並非消費借貸。詳言之，所謂
    融資性租賃企業，並非直接以金錢貸與需求資金者之企業，
    而係出資購買租賃物，取得租賃物所有權後，再出租予需用
    租賃物者之企業。此融資性租賃行為，其目的係為承租人取
    得融資，雖消費借貸行為亦同可取得融資，然二者之法律行
    為迥然不同，依融資性租賃行為之特徵，宜解為類似租賃之
    無名契約，蓋其亦有關於租賃物之利益、危險之分擔問題，
    與金錢消費借貸並不相同（最高法院93年度臺上字第482號
    民事判決意旨參照）。是「融資性租賃」之意義，乃在租賃
    公司購入租賃標的物並取得所有權後，再基於融資目的將該
    租賃物出租與承租人。本件中租迪和公司與仙佑公司於95年
    6月19日既就上開機器簽訂「融資性租賃契約書」，則雙方
    之目的顯在依融資性租賃之流程，由租賃公司即中租迪和公
    司先購得上開標的物並取得該標的物之所有權後，復行以融
    資方式出租與承租人即仙佑公司甚明。又仙佑公司與中租迪
    和公司為以售後租回之方式達成前開融資性租賃之目的，於
    95年6月19日簽訂買賣契約書，由仙佑公司以1,806,000元之
    價格，將上開原放置於台南市安南區○○○街32號內之機器
    出售予中租迪和公司，並依民法第761條第2項之規定：「讓
    與動產物權，而讓與人仍繼續占有動產者，讓與人與受讓人
    間，得訂立契約，使受讓人因此取得間接占有，以代交付。
    」而於買賣契約書第3條約定「自簽約之日起，標的物之所
    有權移轉甲方（即中租迪和公司），但標的物仍交由乙方（
    即仙佑公司）占有保管」等語，並於同日就上開機器簽訂「
    融資性租賃契約書」，由仙佑公司向中租迪和公司承租上開
    機器，租期自95年6月21日起至98年7月21日止，並約定使用
    地點為仙佑公司所在地即台南市安南區○○○街32號，「融
    資性租賃契約書」第4項第1款並約定：「承租人不論何時應
    將租賃物放置於『租賃事項』內規定之使用地點，非經出租
    人書面同意，不得移至他處。」等語，迨融資性租賃契約成
    立生效後，仙佑公司即透過此種租回之方式使中租迪和公司
    立於出租人之地位以取得機器之間接占有，俾代替物之現實
    交付而能取得機器之所有權，至仙佑公司則繼續占有各該機
    器，此有買賣契約書、融資性租賃契約書、租賃物交付與驗
    收證明書各1份在卷可憑。是仙佑公司與中租迪和公司就上
    開機器所為融資性租賃之契約名稱及其售後租回之流程，均
    符合融資性租賃之定義，益徵仙佑公司與中租迪和公司確有
    依售後租回之方式，先由中租迪和公司向仙佑公司購入上開
    機器，並由仙佑公司將上開機器設備之所有權移轉與中租迪
    和公司，中租迪和公司復行將上開機器設備出租與仙佑公司
    而為融資性租賃之真意。是被告所辯前開機器之買賣契約純
    係雙方為辦理放款而為形式上之程序等語，不足採信。
(五)、綜上所述，仙佑公司既已將上開機器出賣予中租迪和公司，
    被告係因仙佑公司向中租迪和公司承租上開機器而占有中租
    迪和公司所有之機器，則其擅自將其中之「連續吊式噴砂機
    」1臺，以45萬元之代價販售予「慶鴻企業社」以籌措資金
    ，其基於變易持有為所有之意思，將該機具予以侵占入己之
    不法所有意圖甚明。綜上所述，本件事證明確，被告犯行洵
    堪認定，應予依法論罪科刑。
三、核被告所為，係犯刑法第335條第1項之侵占罪。爰審酌被告
    為圖不法所有，竟為本件侵占犯行，所侵占之機器設備價值
    ，損及中租迪和公司之權益，且犯後矢口否認犯行，態度非
    佳，惟念其並無任何刑事前科紀錄，此有本院被告前案紀錄
    表1份在卷可參，素行尚稱良好等一切情狀，量處如主文所
    示之刑，並諭知易科罰金之折算標準。被告前未曾因故意犯
    罪受有期徒刑以上刑之宣告，有其臺灣高等法院被告前案紀
    錄表一份在卷可按，被告一時失慮致罹刑典，經此教訓，當
    知警惕而無再犯之虞，本院認為所宣告之刑以暫不執行為適
    當，爰均併予宣告緩刑三年，以啟自新。另本院為予警惕，
    並依刑法第74條第2項第5款之規定，命被告公益團體、地方
    自治團體或社區提供二百小時之義務勞務（該等提供義務勞
    務，屬執行之問題，應由執行檢察官斟酌全案情節及各公益
    團體、地方自治團體或社區之需求指定）；再依刑法第93
    條第1項第2款之規定，併予宣告被告於緩刑期間付保護管束
    ，俾能由觀護人予以適當督促，以期符合本件緩刑目的。再
    被告受緩刑之宣告，而違反本件依刑法第74條第2項第5款所
    定負擔，情節重大，足認原宣告之緩刑難收其預期效果，而
    有執行刑罰之必要者，得撤銷其宣告，刑法第75條之1第1項
    第4款著有規定，附為說明。
據上論斷，應依刑事訴訟法第299條第1項前段，刑法第335條第
1項、第41條第1項前段、第74條第1項第1款、第2項第5款、第93
條第1項第2款，判決如主文。
本案經檢察官乙○○到庭執行職務
中    華    民    國    98    年    2     月    27    日
                  刑事第十庭    審判長法  官  陳威龍
                                      法  官  盧鳳田
                                      法  官  高如宜
以上正本證明與原本無異。
如不服本判決應於收受本判後10日內向本院提出上訴書狀，並應
敘述具體理由。其未敘述上訴理由者，應於上訴期間屆滿後20日
內向本院補提理由書狀（均須按他造當事人之人數附繕本）「切
勿逕送上級法院」。
                                      書記官  陳姿利
中    華    民    國    98    年    3     月    5     日
論罪科刑法條：
中華民國刑法第335條第1項
（普通侵占罪）
意圖為自己或第三人不法之所有，而侵占自己持有他人之物者，
處5年以下有期徒刑、拘役或科或併科1千元以下罰金。


司法院資訊處製作；財團法人民間司法改革基金會備份。
